【裁判字號】    97,訴,619
【裁判日期】    981231
【裁判案由】    返還不當得利
【裁判全文】
臺灣彰化地方法院民事判決               97年度訴字第619號
原      告  己○○
原      告  丙○○
原      告  丁○○
原      告  戊○○
原      告  乙○○○
前列五人共同
訴訟代理人  柯開運律師
被      告  甲○○
訴訟代理人  楊振芳律師
上列當事人間請求返還不當得利事件，本院於民國98年12月28日
言詞辯論終結，茲判決如下：
    主  文
原告之訴及假執行之聲請均駁回。
訴訟費用新臺幣壹萬陸仟參佰肆拾伍元由原告己○○、丙○○、
丁○○分別負擔新台幣肆仟零玖拾貳元，由原告乙○○○負擔參
仟陸佰陸拾壹元，餘由原告戊○○負擔。
    事實及理由
一、原告主張：
（一）緣坐落彰化縣員林鎮○○段1164地號建地面積877 平方公
      尺 (下稱系爭土地)， 係屬原告等5 人與被告甲○○、訴
      外人中華民國、江世達、江世昌、江世猛、江世隆、江世
      豊、江世正所共有，原告己○○、丙○○、丁○○等3 人
      之應有部分各24624 分之4409、原告戊○○之應有部分
      24624 分之441 、原告乙○○○之應有部分24624 分之
      3968（按原告戊○○之應有部分原亦為24624 分之4409，
      嗣於95年7 月18日將應有部分24624 分之3968贈與原告乙○○○，有關對於被告之不當得利返還請求權之債權，一
      併贈與原告乙○○○，並以起訴狀向被告為債權讓與之通
      知）。因被告未經原告同意，將系爭土地交由訴外人庚○○（即姚安文）作為江屋貝瑪素食料理店之停車場使用。
（二）按共有物全部或一部之出租，屬（修正前）民法第820條
      第1項所定之管理行為，除契約另有訂定外，應由共有人
      全體共同為之，共有人中之一人未經其他共有人同意，擅
      將共有物之全部或一部出租他人，對於他共有人不生效力
      ；次按被告無權占用系爭土地，致使原告就系爭土地無法
      作充分利用，受有無法使用土地之損害，又無權占有他人
      房地，可能獲得相當於租金之利益，為社會通常之觀念，
      最高法院61年臺上字第1695號判例可資參照。據此，原告
      自得依民法第179條規定，請求被告返還使用土地之不當
      得利。爰依土地法第105條準用同法第97條之規定，每年
      租金計算以土地申報價額年息百分之十為準，請求被告給
      付相當於自起訴日起回溯前5年內租金總額及自起訴狀繕
      本送達之翌日起至交還土地之日止，按日給付之不當得利
      。而系爭土地93年1月之申報地價為每平方公尺新台幣（
      下同）7680元，96年1月之申報地價為每平方公尺8600元
      ，故請求不當得利之金額分別為原告己○○、丙○○、丁○○每人各386,914元、原告戊○○38,459元、原告乙○○○346,13 1元等語。並聲明：(一)被告應給付原告己○○
      386,914元及自起訴狀繕本送達翌日起至交還土地之日止
      ，按日給付原告己○○374元。(二)被告應給付原告丙○○
      386,914元及自起訴狀繕本送達翌日起至交還土地之日止
      ，按日給付原告丙○○374元。(三)被告應給付原告丁○○
      386,914元及自起訴狀繕本送達翌日起至交還土地之日止
      ，按日給付原告丁○○374元。(四)被告應給付原告戊○○
      38,459元及自起訴狀繕本送達翌日起至交還土地之日止，
      按日給付原告戊○○37元。(五)被告應給付原告乙○○○
      346,131元及自起訴狀繕本送達翌日起至交還土地之日止
      ，按日給付原告乙○○○333元。(六)訴訟費用由被告負擔
      。(七)原告願供擔保，請准予宣告假執行（或請依職權宣告
      假執行）。
二、被告則略以：
（一）系爭土地原屬彰化縣員林鎮○○○段第181之1地號土地之
      部分，六十年間，因員林鎮實施都市計劃開闢大同路與忠
      孝街，上開土地遂分為四筆，即仁愛段第1166地號面積
      1840平方公尺、三條段第597地號面積457平方公尺、三條
      段第600地號面積1042平方公尺、仁愛段第1164地號面積
      877平方公尺等四筆土地，上開土地之原共有人為原告之
      先父江鐵釘與被告甲○○之先父江大錫，其二人生前曾就
      上開四筆土地約定分管，依照各共有人之應有部分面積分
      管之，由江大錫分管仁愛段第1164地號土地暨三條段第
      597地號土地其中之一小部分，由江鐵釘分管三條段第597
      地號土地之大部分暨三條段第600地號土地、仁愛段第
      1166地號土地，上開土地嗣因江大錫、江鐵釘死亡，而由
      兩造暨被告甲○○之兄弟繼承之，而由其二人之繼承人依
      原分管之位置各自使用收益。被告甲○○固曾以其自己並
      代理其他土地之共有人（江佰川、江世達、江世猛、江世
      隆、江世昌、江世豊）將上開仁愛段第1164地號土地出租
      與訴外人庚○○（即姚安文）及將三條段第597地號之一
      部分土地出租予辛○○而收取租金。但原告亦將其分管之
      三條段第597地號之大部分土地與三條段第600地號土地出
      租予辛○○，作為員農黃昏市場攤位及停車場之用，並將
      仁愛段第1166地號土地出租予大衛營美語學校，租金均由
      原告收取，並未分予被告甲○○及其他共有人。又
      本件系爭之仁愛段第1164地號土地因被告姚安文所營之江
      屋貝瑪素食料理店已告停業，故自97年4月10日起被告甲○○即未再出租。然被告甲○○就其自己與其他共有人原
      分管上開四筆土地之位置，在不超過渠等應有部分之總面
      積之範圍內出租予他人而為使用收益，原告亦在相同之情
      形下，將原其所分管之位置出租予他人而為使用收益，兩
      造並均各自收取租金，自無所謂有不當得利。
（二）兩造依分管契約之位置各自使用收益之事實，可由兩造先
      前之土地分割訴訟，即台灣高等法院台中分院96年度上字
      第224號民事判決之事實及理由欄之記載，即知兩造確有
      分管契約存在。揆諸最高法院判決意旨，共有人就共有土
      地訂有分管契約者，各共有人就分管部分有單獨使用、收
      益之權，其將分管部分出租予他人，自無須得其餘共有人
      之同意，其餘共有人亦不得主張承租人為無權占有而請求
      返還土地或不當得利或請求賠償損害；又共有人依分管契
      約，就其分管部分，有使用、收益及管理之權，其將分管
      土地出租，自無須經全體共有人之同意。是兩造各自就其
      分管部分收取租金，自無原告所稱被告未經其他共有人全
      體之同意，擅將土地出租予他人，對其他共有人不生效力
      ，而有不當得利或因之而令其他共有人有受損之情事。又
      系爭土地經法院分割判決確定後，被告僅就所分得部分面
      積收取租金，並無不當得利可言。
三、原告主張其與被告及訴外人中華民國、江世達、江世昌、江
    世猛、江世隆、江世豊、江世正為系爭土地之共有人，然被
    告甲○○將系爭土地出租訴外人庚○○，並自行收取租金，
    ，使原告受有未能取得相當於利用系爭土地應有部分租金之
    損害等事實，業據提出土地登記第二類謄本、房屋租賃契約
    書、彰化縣員林鎮公所函等件為證，固堪信為真實。惟原告
    依民法第179條、土地法第105條準用第97條等規定，以土地
    申報總價額年息百分之十為準，請求被告給付相當於自起訴
    日起回溯前5年內租金總額及自起訴狀繕本送達之翌日起至
    交還土地之日止，按日給付之不當得利等語；被告則否認有
    何侵害原告就系爭土地應有部分租金收益之權利等語，並以
    前開情詞置辯。是本件兩造間之爭點應在於被告使用系爭土
    地是否有法律上之原因，亦即兩造間就系爭土地是否有分管
    協議存在？
四、按數人按其應有部分，對於一物有所有權者，為共有人。各
    共有人，按其應有部分，對於共有物之全部，有使用、收益
    之權。民法第817條第1項、第818條分別定有明文；又共有
    物，除契約另有訂定外，由共有人共同管理之；修正前第
    820條第1項亦有明文。因本件分管協議係在修正施行前發生
    ，依民法物權編施行法第1條規定，應適用修正施行前之舊
    規定，故共有人對於共有物之全部雖有使用、收益權，但對
    於共有物如何使用收益，依修正前民法第820條第1項之規定
    ，共有人得以契約另定管理方法。如共有人間約定各自分別
    占有共有物之特定部分而為管理者，此即成立所謂之分管契
    約。且分管契約之成立，不以訂立書面為必要，以明示或默
    示之意思表示成立，亦均無不可（最高法院83年台上字第
    1282號判決參照），又共有土地之分管協議僅涉及共有物之
    管理，屬債權行為或負擔行為，並非土地所有權得喪變更之
    處分行為，自無須依民法第758條規定為登記。再按，租賃
    契約，係以當事人約定，一方以物租與他方使用收益，他方
    支付租金而成立，並不以出租人對於租賃物有所有權為要件
    ，最高法院64年度台上字第424號著有判例意旨可資參照。
五、經查，被告就系爭仁愛段第1164地號土地，早在81年2月即
    出租於庚○○（即姚安文），做為江屋貝瑪素食料理店之停
    車場使用，有庚○○（即姚安文）98年4月7日提出之民事答
    辯狀及房屋租賃契約書在卷可稽，又其租金在97年4月1日前
    均付給被告甲○○等情，為被告所不否認，足見被告就系爭
    土地早自81年2月起即已加以占有而為使用，並予以出租收
    益無誤。被告辯稱兩造間就系爭土地有分管協議存在等語，
    原告最初否認有分管協議，嗣原告戊○○於98年12月14日本
    院審理時即自認「民國35年時我爺爺江滄林時代，就有分管
    契約了，當時1164地號土地是由被告甲○○之父親江大錫分
    管」、「被告甲○○分管的先出租，其他三筆土地我們後來
    才出租」等語明確，且經本院當庭提示台灣高等法院臺中分
    院96 年度上字第224號民事判決書所載戊○○提到就1164地
    號土地早已有分管，有何意見？原告戊○○亦當庭表明：無
    意見，且未對該案判決提起上訴，足見原告已自認系爭1164
    地號土地確有分管協議存在無訛，被告所辯就系爭土地有分
    管協議存在等語，既經原告戊○○當庭自認，依民事訴訟法
    第279條第1項規定，被告就其所主張之分管協議即無庸舉證
    ，被告所辯應堪採信。雖原告戊○○在最後變論期日又改口
    稱「實際上沒有分管，我並未主張分管」云云，惟按「自認
    之撤銷，除別有規定外，以自認人能證明與事實不符或經他
    造同意者，始得為之。」，民事訴訟法第279條第3項定有明
    文，原告戊○○既未能依法證明其自認與事實不符，自不得
    為自認之撤銷，況經本院再次提示台灣高等法院臺中分院96
    年度上字第224號民事判決書所載，原告戊○○仍稱無意見
    ，且當庭補稱：「我於狀紙寫分管期限30年，1164地號土地
    於民國35年間分管，由被告分管」等語，再參諸惟查，原告
    戊○○在高等法院臺中分院96年度上字第224號分割共有物
    訴訟過程中曾具狀陳述表示：「二、本案共有三筆土地係員
    林鎮○○段1164地號、員林鎮○○段597、600地號，土地是
    早前祖父江滄林在世的時候已分割、分管証明書分給，二個
    人每人得四分四厘九系，本人父親江鐵釘及上訴人父親江大
    錫由分割分管証明資料詳細記載。」，益見系爭1164地號土
    地確有分管協議存在，原先且歸被告之父親江大錫管理，被
    告之父親死後歸被告分管無誤。綜上各情，足見被告主張兩
    造間就系爭土地有分管協議存在，即各自依分管協議自得使
    用管理系爭土地之該特定部分出租，故被告雖僅為系爭土地
    之共有人，仍得本於分管契約將系爭土地出租於訴外人庚○○（即姚安文）使用收益，並非無法律上之原因。
六、次按共有物，除契約另有訂定外，由共有人共同管理之，修
    正前民法第820條第1項定有明文，是共有物分管契約係共有
    人就共有物管理方法所成立之協議，依法應由共有人全體共
    同協議訂定之。其未定有分管期限者，因終止分管契約係關
    於共有物管理方法之變更，自須經共有人全體同意，始得為
    之，自難認各共有人得隨時終止分管契約，此有最高法院89
    年度台上字第585號判決要旨可資參照。本件兩造既已就系
    爭土地成立分管契約，已如前述，則揆諸上開說明，系爭分
    管契約未定有分管期限，則在雙方合意終止前或共有土地分
    割前，分管協議仍不失其效力，原告並未舉證經全體共有人
    同意終止分管契約，原告戊○○主張分管期限已逾30年而不
    生效力云云，亦於法無據。
七、末按，當事人主張有利於己之事實者，就其事實有舉證之責
    任，民事訴訟法第277條定有明文。民事訴訟如係由原告主
    張權利者，應先由原告負舉證之責，若原告先不能舉證，以
    證實自己主張之事實為真實，則被告就其抗辯事實即令不能
    舉證，或其所舉證據尚有疵累，亦應駁回原告之請求（最高
    法院93年度台上字第19號裁判參照）。又主張不當得利請求
    權存在之當事人，對於不當得利請求權之成立要件應負舉證
    責任，即應證明他方係無法律上之原因而受利益，致其受有
    損害。本件原告依不當得利請求權主張被告給付相當於自起
    訴日起回溯前5年內租金，既為被告所否認，並以前詞置辯
    ，依前開說明，原告自應就其主張被告有何無法律上之原因
    而受利益致其受損害之事實，依法負舉證之責任。然查，系
    爭土地之分割共有物訴訟，經臺灣高等法院臺中分院96年度
    上字第224號判決，並於97年5月6日判決確定，業經本院依
    職權調閱該案卷宗，且有判決確定證明書在卷可稽，且為兩
    造不爭之事實，是兩造於分割共有物之形成判決確定時，始
    取得如判決主文所示特定部分土地之所有權。被告辯稱伊依
    分管協議收取租金至97年4月1日止，於上開分割共有土地事
    件判決確定後，即97年5月起即未依系爭分管契約收取租金
    ，原告對此亦不爭執，僅空言被告受有相當於租金之不當得
    利云云，惟未就被告無法律上之原因而受利益之事實為舉證
    ，原告之上開主張，委無足採。
八、綜上所述，被告自起訴日起回溯前5年至97年5月6日期間內
    ，本於兩造間之分管協議，自得就系爭土地為使用收益，其
    據以出租收取租金，並非無法律上原因，核與不當得利之構
    成要件不符，從而，原告主張依不當得利請求權，訴請被告
    給付原告己○○386,914元及自起訴狀繕本送達翌日起至交
    還土地之日止，按日給付原告己○○374元；給付原告丙○○386,914元及自起訴狀繕本送達翌日起至交還土地之日止
    ，按日給付原告丙○○374元；給付原告丁○○386,914元及
    自起訴狀繕本送達翌日起至交還土地之日止，按日給付原告
    丁○○374元；給付原告戊○○38,459元及自起訴狀繕本送
    達翌日起至交還土地之日止，按日給付原告戊○○37元；給
    付原告乙○○○346,131元及自起訴狀繕本送達翌日起至交
    還土地之日止，按日給付原告乙○○○333元云云，均於法
    不合，應予駁回。
九、本件事證已臻明確，兩造之攻擊或防禦方法與舉證，經核均
    與本件判決結論無影響，爰不一一論斷，附此敘明。
十、原告之訴既經駁回，其假執行之聲請，亦失所依據，應併予
    駁回。
結論、據上論結，本件原告之訴為無理由，依民事訴訟法第78條
      ，第85條第1項但書，判決如主文。
中    華    民    國    98    年    12    月    31    日
                  民事第一庭    法  官  施坤樹
以上正本係照原本作成。
如對判決上訴，應於判決送達後20日內向本院提出上訴狀（須附
繕本）。
中    華    民    國    99    年    1     月    4     日
                                書記官  施嘉玫

司法院資訊處製作；財團法人民間司法改革基金會備份。
